【裁判字號】    99,上訴,2506
【裁判日期】    990930
【裁判案由】    毒品危害防制條例
【裁判全文】
臺灣高等法院刑事判決                99年度上訴字第2506號
上  訴  人
即  被  告  甲○○
選任辯護人  周嬿容律師
            鄭世脩律師
上列被告因毒品危害防制條例案件，不服臺灣桃園地方法院99年
度訴字第86號，中華民國99年6月2日第一審判決（起訴案號：臺
灣桃園地方法院檢察署98年度偵字第7080號），提起上訴，本院
判決如下：
    主  文
上訴駁回。
    事  實
一、甲○○曾犯竊盜等罪，甫於民國96年7月16日縮刑期滿執行
    完畢，明知甲基安非他命為毒品危害防制條例第2條第2項第
    2款所規定之第二級毒品，不得非法販賣、持有，竟意圖營
    利，基於販賣第二級毒品甲基安非他命之犯意，於97年7月4
    日某時許，在其位於桃園縣龍潭鄉○○路413巷59號居所內
    ，以新臺幣（下同）2,000元之代價，販賣不詳數量之第二
    級毒品甲基安非他命予徐金祥、陳運祺1次。
二、案經桃園縣政府警察局龍潭分局報告臺灣桃園地方法院檢察
    署檢察官偵查起訴。
    理  由
壹、證據能力：
一、證人陳運祺、徐金祥於警詢中所為陳述，為被告以外之人於
    審判外之陳述，屬傳聞證據，而被告之選任辯護人已就警詢
    供述之證據能力提出爭執（本院卷第51頁反面、第52頁），
    本院審酌該等陳述作成之狀況，並考量本案除證人陳運祺、
    徐金祥在警詢時所為陳述外，尚有其等在檢察官訊問時具結
    後所為證述可供作為證據，其等在警詢時所為陳述，即與刑
    事訴訟法第159條之2所規定之要件不符，而不得作為本案論
    罪之依據。
二、按被告以外之人於偵查中向檢察官所為之陳述，除顯有不可
    信之情況者外，得為證據，刑事訴訟法第159之1第2項定有
    明文。查證人陳運祺、徐金祥於檢察官訊問時所為證述，係
    被告以外之人於審判外之陳述，屬傳聞證據，而被告之選任
    辯護人已就上開供述之證據能力爭執（本院卷第51頁反面、
    第52頁），惟經審酌證人陳運祺、徐金祥業經檢察官告知具
    結之義務及偽證之處罰後具結而為陳述，且並無何顯有不可
    信之情況，認得為本案證據。
三、另刑事訴訟法第166條第1項、第5項，分別就無辯護人之情
    形，被告或不知如何行使詰問權或行使詰問權有障礙時，可
    以放棄詰問，及同一被告有二以上辯護人時，該被告之辯護
    人對同一證人之詰問，應推由其中一人代表為之等規定之法
    理，則於被告有辯護人為其辯護時，為避免重複詰問、浪費
    法庭時間，自由其辯護人踐行詰問之程序為宜，於詰問完畢
    後，如審判長已賦予被告詢問證人之機會者，縱令被告未親
    自詰問，亦難謂有何恣意剝奪被告詰問權之違背法令可言（
    最高法院99年度台上字第4876號刑事判決參照）。本件原審
    於民國99年3月17日及99年5月5日審理時，已分別賦予被告
    辯護人詰問證人陳運祺及徐金祥機會（原審卷第27-30頁；
    第49-51頁），並為實質交互詰問程序，雖被告上訴本院重
    新選任辯護人，其詰問權已於原審審理中受保障之事實並不
    受影響，是被告上訴本院辯稱原審詰問程序有瑕疵，並請求
    重新詰問證人陳運祺、徐金祥云云，即無必要，而不可採。
四、被告以外之人於審判外之陳述，雖不符刑事訴訟法第159條
    之1至第159條之4之規定，而經當事人於審判程序同意作為
    證據，法院審酌該言詞陳述或書面陳述作成時之情況，認為
    適當，亦得為證據；當事人、代理人或辯護人於法院調查證
    據時，知有第159條第1項不得為證據之情形，而未於言詞辯
    論終結前聲明異議者，視為有前項之同意，刑事訴訟法第15
    9條之5第1、2項分別定有明文。經查：本判決引用桃園縣政
    府消防局98年9月21日桃消指字第0980017954號函，均經被
    告、辯護人及檢察官於本院99年9月9日審判程序中明示不爭
    執而同意作為證據（本院卷第52頁），本院審酌此非供述證
    據之作成尚無違法不當致瑕疵等情事，且證據證明力未有明
    顯過低情形，援為證據應屬適當，堪認有證據能力。
貳、事實認定：
一、訊據被告矢口否認有何販賣甲基安非他命犯行，辯稱：伊與
    徐金祥係在監獄中認識，陳運祺則是經由徐金祥介紹才認識
    。97年7月4日當天在家中沒有出門，徐金祥、陳運祺亦未到
    伊住處，伊沒有販賣毒品給徐金祥、陳運祺2人，不知道為
    何徐金祥、陳運祺2人要指證伊販賣毒品云云。經查：
  (一)上揭事實，業據證人陳運祺於原審審理時結證稱：徐金祥曾
    經帶伊去被告位於龍潭鄉○○路住處1次，當時徐金祥係說
    與伊一人出1,000元去拿安非他命，由伊開車載徐金祥一起
    去，由徐金祥去拿，拿到後就回徐金祥家中吸食。伊當天有
    進入被告住處，該處係3樓的一個房間，很凌亂，但伊沒有
    親眼看到徐金祥交錢給被告，被告交付毒品給徐金祥，因為
    伊中間有出去一下再返回載徐金祥，但伊與徐金祥回到徐金
    祥住處時，就有安非他命可吸食了。伊與徐金祥去被告住處
    隔天，就被龍潭派出所抓了，而徐金祥住處在伊與徐金祥去
    被告住處後約1、2天即發生火災等語（原審卷第28-30頁）
    ；證人徐金祥在檢察官訊問時亦結證述：伊與被告係之前關
    在一起而認識的，陳運祺則係與伊一起去被告位於健行路3
    樓的居處拿毒品才認識被告，時間好像是在97年7月，因為
    去跟被告拿毒品的隔天，伊住處發生火災，所以伊記得就是
    這個時間，伊與陳運祺是一人出1,000元買毒品，然後一起
    用掉等語（偵卷第85頁）；徐金祥在原審審理時復結證稱：
    伊與被告係因觀察勒戒時關在一起而認識，而陳運祺與被告
    則係伊帶陳運祺去被告租屋處買安非他命才認識，當時伊與
    陳運祺係1人出1,000元向被告購買1小包安非他命，因伊未
    秤重，不知重量為何，伊記得去被告家買安非他命當天或隔
    天，伊住處發生大火，至於陳運祺究竟有無一起上去被告住
    處或係在車上等，因時間已久，伊忘記了等情（原審卷第47
    頁反面至49頁）。佐以證人徐金祥位於桃園縣龍潭鄉○○村
    ○○路73巷14號之住處確於97年7月5日晚間發生火災，此有
    桃園縣政府消防局98年9月21日桃消指字第0980017954號函
    附卷為憑（偵卷第90頁），及被告於97年7月5日因施用毒品
    案件，在桃園縣龍潭鄉○○路399巷底為警查獲，證人陳運
    祺於97年7月5日12時39分因竊盜案件為警查獲之事實，亦有
    桃園縣政府警察局龍潭分局刑事案件移送書、桃園縣政府警
    察局龍潭分局97年8月23日龍警分刑00000000000號刑事案件
    移送書列印資料（原審卷第64-66之1頁）在卷，均足認定證
    人陳運祺、徐金祥上述證言之真實性。再就前開證人陳運祺
    、徐金祥之證詞互核以觀，其2人就向被告購買第二級毒品
    之時間、地點、價格等情節，均屬一致，且依卷附證人徐金
    祥、陳運祺之前案紀錄表所示，其2人於97年間確有施用第
    二級毒品之習無訛，益見證人徐金祥、陳運祺前揭至被告居
    處購買第二級毒品之證詞，要非子虛，堪以採信。雖證人陳
    運祺於98年5月4日檢察官訊問時就其向被告購買第二級毒品
    之時間，證稱係於97年6月時等語（偵卷第22頁），然由前
    開證人陳運祺、徐金祥在檢察官訊問及原審審理時之證詞不
    難發現，其2人對於實際至被告位於桃園縣龍潭鄉○○路居
    所購買毒品之確實日期並未能立即陳述，而係透過其後發生
    之特定事件來確認，參以前情，可知證人徐金祥、陳運祺向
    被告購買第二級毒品之時間，應係97年7月4日無誤，尚不能
    僅以證人陳運祺前後就向被告購買毒品之時間證述未盡相符
    ，即謂證人陳運祺之證述全不可採。
  (二)證人林良輝警員（即查獲本件警員）在原審審理時結證稱：
    伊記得97年12月11日曾將陳運祺從桃園監獄借提出來詢問關
    於汽車竊盜集團的案件，當天同時亦有製作一份指證被告販
    賣毒品的證人筆錄，會製作證人筆錄係因陳運祺有施用毒品
    的前科，所以才詢問其毒品來源，陳運祺表示其有向被告購
    買毒品後，伊才去調被告的年籍資料及照片給陳運祺指認，
    並製作筆錄等語（原審卷第51-52頁），嗣經檢察官於98年5
    月4日傳訊證人陳運祺作證後，查知係證人徐金祥帶同證人
    陳運祺至被告居所購買毒品後，始於98年5月16日製作證人
    徐金祥之警詢筆錄，此觀卷附證人陳運祺偵訊筆錄即知。證
    人徐金祥在原審審理時，雖初結證稱：伊與陳運祺一同去被
    告住處，主要係因被告曾經打過伊一次，伊心理不平衡，想
    找被告算帳，後來伊查到被告住處，就找陳運祺一起去，結
    果當天被告不在，後來伊被警察抓到，警察問伊被告是否有
    在販賣，並說如果交藥頭出去的話，施用毒品的罪會比較輕
    一點，伊想伊之前被被告揍得很慘，所以才說被告有販毒給
    伊及陳運祺，事實上被告並未賣毒品給伊。伊遭查獲時，並
    沒有跟陳運祺討論要不要把被告說出來，伊被抓到時，警察
    問伊被告是否有在賣毒品，伊說可能有，因伊與被告一起施
    用過毒品，被告的毒品很多，但伊並不知道來源，後來伊遭
    被告打，所以因為要報復被告，才跟警察說被告有販毒給伊
    與陳運祺云云（原審卷第46頁反面至47頁），觀諸證人徐金
    祥前開證詞，不惟與本案實際查獲經過不同，亦與其前在檢
    察官訊問時之證詞及證人陳運祺證述情節迥異，證人徐金祥
    在原審審理時復已明白證述：伊係害怕被告會報復伊，所以
    才編纂前述情節，想幫被告解一下，實際上被告確實有賣毒
    品給伊等語（原審卷第47頁、50頁）在卷，足見證人徐金祥
    初在原審審理時，因懼被告日後對其報復，不惜甘冒偽證之
    罪責刻意隱瞞事實而為虛偽證述，欲使被告脫免本案罪責，
    此益徵被告之暴力惡行，足使證人徐金祥噤口，證人徐金祥
    更於原審第二次結證時，明白表示「等一下提解回去時，是
    否可以跟被告離遠一點，我真的怕被告來報復，他在外面真
    的很可怕」（原審卷第50頁反面），本院依上客觀之證人證
    述及其他前述之證據，並綜合被告使證人徐金祥如此恐懼之
    情狀，因認證人陳運祺上述之證述，證人徐金祥除因恐懼所
    為之虛偽陳述外關於被告販毒之證述，均屬可採。另證人徐
    金祥關於曾遭被告打方誣指被告販毒之陳述並不實在等情，
    既如前述，則被告空言辯稱係因與證人徐金祥、陳運祺有嫌
    隙方遭其等構陷，其等證言均不可採云云，即與卷證不符，
    而不可遽信。
  (三)另證人徐金祥、陳運祺確曾到被告於97年7月間之居所即桃
    園縣龍潭鄉○○路413巷59號之事實，已據證人徐金祥、陳
    運祺分別結證在卷，然被告於原審行準備程序時，先稱：僅
    有徐金祥到過伊健行路居處，陳運祺沒有去過云云（原審審
    訴卷第30頁），在原審審理時又改稱：徐金祥有帶陳運祺來
    過伊健行路居所，但不記得徐金祥帶陳運祺去伊居處做何事
    云云（原審卷第32頁），可見證人徐金祥、陳運祺確曾一起
    至被告斯時位於桃園縣龍潭鄉○○路之居所，惟被告在檢察
    官訊問時竟供稱：徐金祥、陳運祺並未一起到過伊位於健行
    路之居所云云（偵卷第61頁），衡以被告與證人徐金祥既係
    朋友關係，則依朋友之誼知悉對方住居所、互至對方家中拜
    訪，要屬人情之常，實無故為隱瞞之必要，但被告就此單純
    事實，先後陳述甚不一致，不難窺見其刻意掩蓋證人徐金祥
    、陳運祺至其居所之實，被告辯稱並未販賣毒品予證人徐金
    祥、陳運祺2人，無非飾卸之詞，不足採信。
  (四)末查，販賣甲基安非他命毒品係違法行為，非可公然為之，
    且有其獨特之販售通路及管道，復無公定價格，容易增減分
    裝之份量，而每次買賣之價量，可能隨時依雙方關係深淺、
    資力、需求量及對行情之認知、來源是否充裕、查緝鬆嚴、
    購買者被查獲時供述購買對象之可能風險評估等，而異其標
    準，非可一概而論，本件被告既不承認其有上揭販賣甲基安
    非他命之事實，本院自無從查得其販入甲基安非他命之真正
    價格及其是否因非法販賣甲基安非他命予證人徐金祥、陳運
    祺2人而獲得具體利潤之金額，然按近年來政府為杜絕毒品
    之氾濫，對於查緝施用及販賣毒品之工作，無不嚴加執行，
    販賣毒品罪又係重罪，設若無利可圖，衡情一般持有毒品之
    人當無輕易將所持有之甲基安非他命轉售他人而甘冒於再次
    向他人購買時，而有被查獲移送法辦之危險之理，且甲基安
    非他命毒品可任意分裝或增減其份量，而每次買賣之價量，
    亦隨時隨雙方關係之深淺、當時之資力、需要程度及對行情
    之認知等因素而為機動調整，因之販賣之利得，除經坦承犯
    行，或帳冊價量均臻明確外，委難察得實情，職是之故，縱
    未確切查得販賣賺取之實際差價，但除別有事證，足認係按
    同一價格轉讓，確未牟利外，尚難執此即認非法販賣之事證
    有所不足，致知過坦承者難辭重典，飾詞否認者反得逞僥倖
    ，而失情理之平。而被告與證人徐金祥、陳運祺2人間並無
    特殊重要情誼或至親關係，被告竟費心自甘承受重典，涉險
    販賣第二級毒品，當有牟利之圖。本院衡諸上述案情及經驗
    法則，已足認定被告販賣甲基安非他命確有營利意圖，辯護
    人於本院辯護稱此無證據證明，並不可採。
二、綜上所述，本件事證已臻明確，被告前揭販賣第二級毒品予
    證人徐金祥、陳運祺1 次之犯行，堪以認定，應依法論科。
、新舊法之比較適用及論罪科刑：
一、新舊法之比較適用：
  (一)按法規之制定與法規之修正，如有特定生效日之必要者，依
    中央法規標準法第14條或第20條第2項準用第14條之規定，
    應分別特定其施行日期。法規制定或前次修正基於特殊因素
    所特定之施行日期，並不適用於日後修正或再次修正之條文
    。又法律之制定或修正，若未明定施行日期者，中央法規標
    準法雖未規定應自何時生效，然法律既經制定或修正並經總
    統公布，自應依一般原則，自公布日起算至第3日發生效力
    。92年7月9日修正公布之毒品危害防制條例第36條規定：「
    本條例自公布後6個月施行」，其立法理由謂：「依修正草
    案第2條第3項規定，法務部需會同衛生署成立審議委員會每
    3個月定期檢討調整毒品之分級及品項，而本次新增第4級毒
    品，有需要在新法施行前先經該審議會檢討後再調整公布，
    爰預留6個月緩衝期，以利處理。依本條例新修正之規定，
    有必要再訂定相關子法及修正相關法規，以配合本條例之施
    行，故亦有需要預留適當緩衝期，以利訂頒相關子法及相關
    法規之配合修正」，故該條規定，顯係因應該次修正之需，
    始預留適當之緩衝期，故其後修正條文之施行日期尚難援引
    此一規定而為標準，若未明定施行日期者，自應依一般原則
    ，自公布日起算至第3日發生效力。查總統於98年5月20日以
    華總一義字第09800125141號令修正公布毒品危害防制條例
    第4、11、11之1、17、20、25條條文，依上開說明，修正條
    文應自公布日起第3日即98年5月22日發生效力，先予敘明。
  (二)次按行為後法律有變更者，適用行為時之法律。但行為後之
    法律有利於行為人者，適用最有利於行為人之法律，刑法第
    2條第1項定有明文又比較時應就罪刑有關之共犯、未遂犯、
    想像競合犯、牽連犯、連續犯、結合犯，以及累犯加重、自
    首減輕暨其他法定加減（如身分加減）與加減例等一切規定
    ，綜其全部罪刑之結果而為比較（最高法院95年第8次刑事
    庭會議決議要旨參照）。查被告行為後，毒品危害防制條例
    第4條第2項有關販賣第二級毒品之法定本刑、第17條有關減
    輕其刑等規定，業於98年5月20日修正公布，自98年5月22日
    起施行，茲就比較情形分述如下：
  1.毒品危害防制條例第4條第2項之販賣第二級毒品罪法定本刑
    之規定，修正前毒品危害防制條例第4條第2項係規定「製造
    、運輸、販賣第二級毒品者，處無期徒刑或7年以上有期徒
    刑，得併科新臺幣7百萬元以下罰金」，修正為「製造、運
    輸、販賣第二級毒品者，處無期徒刑或7年以上有期徒刑，
    得併科新臺幣1千萬元以下罰金」，經比較修正前、後之規
    定，可知販賣第二級毒品罪之法定本刑，就罰金刑部分由修
    正前之得併科新臺幣7百萬元以下罰金，提高為得併科新臺
    幣1千萬元以下罰金，自以修正前毒品危害防制條例第4條第
    2項之規定有利於被告。
  2.毒品危害防制條例第17條有關減輕其刑之規定，修正前毒品
    危害防制條例第17條規定「犯第4條第1項至第4項、第5條第
    1項至第4項前段、第6條第1項至第4項、第7條第1項至第4項
    、第8條第1項至第4項、第10條或第11條第1項、第2項之罪
    ，供出毒品來源，因而破獲者，得減輕其刑」，修正為「犯
    第4條至第8條、第10條或第11條之罪，供出毒品來源，因而
    查獲其他正犯或共犯者，減輕或免除其刑。犯第4條至第8條
    之罪於偵查及審判中均自白者，減輕其刑」，比較修正前、
    後之規定，可知依修正前之規定，僅於供出毒品來源，並因
    而破獲者，始可減輕其刑，然依修正後第17條第2項之規定
    ，被告如於偵查及審判中均自白者，即可減輕其刑，則在被
    告犯第4條至第8條之罪，且於偵查及審判中均自白者，自以
    修正後毒品危害防制條例第17條之規定有利於被告。
  3.綜合上述各條文修正前、後之比較，就販賣第二級毒品罪法
    定本刑之罰金刑部分，由修正前之得併科新臺幣7百萬元以
    下罰金，修正提高為得併科新臺幣1千萬元以下罰金，惟就
    減輕其刑之規定，依修正後第17條第2項之規定，被告如於
    偵查及審判中均自白，即可減輕其刑，然依修正前第17條之
    規定，被告雖於偵查及審判後均白自犯行，仍不得減輕其刑
    。本件被告就其所犯販賣第二級毒品犯行，並未於偵查及審
    判中自白，自無適用修正後毒品危害防制條例第17條第2項
    減刑規定之餘地，故修正後之規定整體而論並非有利於被告
    ，揆諸前揭最高法院決議所揭示之罪刑綜合比較原則，依刑
    法第2條第1項前段之規定，自應適用修正前之毒品危害防制
    條例處斷。
二、論罪科刑：
  (一)查甲基安非他命係毒品危害防制條例第2條第2項第2款所規
    定之第二級毒品，核被告所為，係犯修正前毒品危害防制條
    例第4條第2項之販賣第二級毒品罪。被告販賣前持有第二級
    毒品甲基安非他命之低度行為，應為販賣之高度行為所吸收
    ，不另論罪。
  (二)被告曾於民國93年間因違反毒品危害防制條例案件，經原審
    以93年度訴字第1620號判決判處應執行有期徒刑11月確定；
    又於93、94年間再犯妨害自由、竊盜、施用第一、二級毒品
    、未經許可持有子彈等罪，經原審以94年度訴字第282號、9
    4年度桃簡字第1673號、94年度訴字第2101號、95年度桃簡
    字第56號判決判處有期徒刑4月、6月、10月、6月、4月確定
    ，嗣經原審96年度聲減字第1280號裁定減刑後，並定應執行
    有期徒刑1年確定。以上各罪入監執行後，於96年7月16日縮
    刑期滿執行完畢，此有本院被告前案紀錄表1份可稽，其受
    有期徒刑之執行完畢後，5年以內故意再犯有期徒刑以上之
    本罪，為累犯，應依刑法第47條第1項之規定加重其刑。惟
    販賣第二級毒品罪之法定本刑為無期徒刑部分，依法不得加
    重，僅得就有期徒刑、併科之罰金刑部分加重其刑。
  (三)經審酌被告意圖營利而販賣第二級毒品予他人施用，影響所
    及，非僅他人之生命、身體將可能受其侵害，社會、國家之
    法益亦不能免，為害之鉅，當非個人一己之生命、身體法益
    所可比擬，自應嚴厲規範，兼衡被告經查獲之販賣次數僅有
    1次，販賣之對象單一，販賣所得尚少，及犯後仍飾詞否認
    犯行，犯後態度非佳等一切情狀，原審適用修正前毒品危害
    防制條例第4條第2項、第19條第1項，刑法第2條第1項前段
    、第11條前段、第47條第1項，量處被告有期徒刑7年8月，
    並敘明未扣案之現金2,000元，係被告販賣第二級毒品予證
    人徐金祥、陳運祺所得之財物，應依毒品危害防制條例第19
    條第1項之規定宣告沒收，惟如全部或一部不能沒收時，應
    以其財產抵償之。本院經核，認事用法及量刑，均稱妥適，
    核無不當，應予維持。
肆、被告上訴無理由之說明：
    被告及其辯護人雖上訴以：證人陳運祺於原審證稱未見徐金
    祥交付錢給被告，不得補強徐金祥證詞，陳運祺向誰購毒有
    疑。縱徐金祥稱97年7月5日家中火災屬實，亦不得認其證述
    被告販毒為真，陳運祺係向徐金祥取得毒品，故徐金祥與被
    告有利害關係，其不利被告陳述不可採云云。惟原審係核證
    人陳運祺原審證稱：曾與徐金祥至被告住處購買毒品等語（
    原審卷第28-30頁）及證人林良輝警員原審證述：借提陳運
    祺時，其表示有向被告購毒等語（原審卷第51-52頁），並
    參酌證人徐金祥及陳運祺偵審歷次證述後，始採信證人徐金
    祥證言，並認定二人同時向被告購毒，經核並無不當採證，
    且錯誤認定之情事，至被告上訴所執，乃就細節事項而為計
    較，尚不足動搖證人徐金祥證言可信性。至被告及其辯護人
    另抗辯原審未賦予被告詰問權、無證據證明被告有販毒意圖
    云云，亦經本院敘明其抗辯不可採之理由如上，是本件被告
    之上訴，並無理由，應予駁回。
據上論斷，應依刑事訴訟法第368條，判決如主文。
本案經檢察官劉靜婉到庭執行職務。
中    華    民    國    99    年    9     月    30    日
                  刑事第九庭  審判長法  官  陳貽男
                                    法  官  周盈文
                                    法  官  詹駿鴻
以上正本證明與原本無異。
如不服本判決，應於收受送達後10日內向本院提出上訴書狀，其
未敘述上訴之理由者並得於提起上訴後10日內向本院補提理由書
（均須按他造當事人之人數附繕本）「切勿逕送上級法院」。
                                    書記官  梁淑時
中    華    民    國    99    年    9     月    30    日

司法院資訊處製作；財團法人民間司法改革基金會備份。
